【裁判字號】    98,易緝,102
【裁判日期】    990310
【裁判案由】    詐欺
【裁判全文】
臺灣臺南地方法院刑事判決             98年度易緝字第102號
聲  請  人  臺灣臺南地方法院檢察署檢察官
被      告  甲○○
上列被告因詐欺案件，經檢察官聲請以簡易判決處刑（95年度偵
字第5789號），本院受理後（95年度簡字第2307號），認為不宜
逕以簡易判決處刑，改依通常程序審理，判決如下：
    主  文
甲○○無罪。
    理  由
一、公訴意旨略以：被告甲○○明知其所申請使用、以三重市農
    會為付款人之支票帳戶（帳號：000000000號），
    於民國九十四年間，已有多次之退票紀錄，是其應能預見其
    清償票款之能力已然不足，詎仍不違其本意，而基於為自己
    不法所有之犯意，於九十四年八月十五日，在其友人乙○○
    所經營位於臺南市○○路之飯店內，以急需金錢周轉工程款
    為由，約以交付乙張新臺幣（下同）三十萬元支票之方式，
    向乙○○之友人丙○○商借同額之金錢，致丙○○信以為真
    而陷於錯誤，遂如數借予甲○○，甲○○亦於數日後委託乙○○交付乙紙以其名義為發票人、面額為三十萬元、票號為
    ＡＴ0000000號、發票日為九十四年十一月三十日（
    票載發票日誤載為九十四年十一月三十一日）、付款人為三
    重市農會之支票予丙○○。詎上開支票經丙○○於屆期提示
    後，竟不獲兌現，且經向甲○○屢為催討亦均置之不理，丙○○始知受騙。因認被告涉犯刑法第三百三十九條第一項之
    詐欺取財罪嫌。
二、按犯罪事實應依證據認定之，無證據不得認定犯罪事實；又
    不能證明被告犯罪者，應諭知無罪之判決，刑事訴訟法第一
    百五十四條第二項、第三百零一條第一項分別定有明文。又
    刑事訴訟法上所謂認定犯罪事實之證據，係指足以認定被告
    確有犯罪行為之積極證據而言，該項證據自須適合於被告犯
    罪事實之認定，始得採為斷罪資料；認定犯罪事實所憑之證
    據，無論係直接證據或間接證據，其為訴訟上之證明，須於
    通常一般之人均不致有所懷疑，而得確信其為真實之程度者
    ，始得據為有罪之認定，倘其證明尚未達到此一程度，而有
    合理之懷疑存在，復無其他調查途徑可尋，法院即應為無罪
    之判決，最高法院二十九年上字第三一０五號、七十六年台
    上字第四九八六號分別著有判例可資參照。再按刑法第三百
    三十九條第一項詐欺罪之成立，以意圖為自己或第三人不法
    所有，以詐術使人將本人或第三人之物交付為要件。所謂以
    詐術使人交付，必須被詐欺人因其詐術而陷於錯誤，若其所
    用方法，不能認為詐術，亦不致使人陷於錯誤，即不構成該
    罪；刑法詐欺罪，必須行為人意圖為自己或第三人不法之所
    有，以詐術使人將本人或第三人之物交付為要件。所謂以詐
    術使人交付。必須被詐欺人因其詐術而陷於錯誤，若其所用
    方法不能認為詐術，亦不致使人陷於錯誤，即不構成該罪。
    因之，行為人縱有施用欺罔或其他方法而圖詐取不法財物情
    事，然相對人若早已了然於胸，並不因行為人之施用欺罔或
    其他方法，而陷於錯誤，其之所以交付財物，乃係別有原因
    者，仍無由逕繩以該條款之罪責，最高法院四十六年台上字
    第二六０號、九十二年度台上字第一一四一號、九十八年度
    台上字第七二九八號分別著有判例、判決可資參照。
三、本件公訴人認被告甲○○涉犯前揭詐欺取財罪嫌，無非係以
    上揭犯罪事實，業據告訴人丙○○證述甚詳，復有上開支票
    及退票理由單、法務部票據信用資訊連結作業查詢明細表等
    各乙份在卷可稽；又被告辯稱其因未能收到工程款，以致未
    能清償，然此情被告僅能提出記載不詳之估價單二紙附和其
    所辯，惟觀諸該估價單二紙，既無明確之日期記載，復無交
    易相對人之簽章，且亦無從認定所載品名等是否曾予施作，
    是客觀上顯不足以認定被告前開所辯為真，故亦無從為有利
    於被告事實之認定等情，為其所憑論據。訊之被告固坦承於
    前揭時、地，以急需金錢周轉伊向乙○○承包之裝潢工程款
    為由，向告訴人丙○○借得三十萬元，嗣後尚未清償等情，
    然堅詞否認有何詐欺取財之不法犯行，並辯稱：伊係因急需
    金錢周轉工程款，而單純向告訴人丙○○借款三十萬元用以
    周轉，並未詐欺告訴人丙○○，另伊原預計以伊向乙○○承
    包之裝修工程款共三筆一百多萬元來清償，但乙○○後來並
    未給付伊工程款，致伊所開立之支票跳票等語。
四、經查：
(一)、程序部分（證據能力部分）：
    按被告以外之人於審判外之陳述，經當事人於審判程序同意
    作為證據，法院審酌該言詞陳述或書面陳述作成時之情況，
    認為適當者，亦得為證據。當事人、代理人或辯護人於法院
    調查證據時，知有刑事訴訟法第一百五十九條第一項不得為
    證據之情形，而未於言詞辯論終結前聲明異議，視為有前項
    之同意，刑事訴訟法第一百五十九條之五定有明文。查證人
    乙○○及告訴人丙○○於偵查之證言，為審判外之陳述而屬
    傳聞證據，及公訴人於偵、審中所提出及本院依職權所調取
    之各項具傳聞性質之證據資料，公訴人、被告於本院審判程
    序中對於前述證人於偵查之證述及其他相關具傳聞性質之證
    據資料之證據能力，均表示無意見同意作為證據，且迄於言
    詞辯論終結前亦未聲明異議。本院審酌上開各項證據資料作
    成之情況，核無違法取證或其他瑕疪，且為證明本件犯罪事
    實所必要之重要關係事項，認為以之作為證據為適當，上開
    證人於審判外之陳述及其他相關證據資料，自得採為證據。
(二)、實體部分：
１、被告甲○○於三重市農會開戶申請支票帳戶（帳號：000
    000000號），且於九十四年間，該支票帳戶已有多次
    退票紀錄；又被告於九十四年八月十五日，在其友人乙○○
    所經營位於臺南市○○路之飯店內，以急需金錢周轉其向乙○○承包之裝潢工程款為由，約以交付乙張三十萬元支票之
    方式，向乙○○之友人即告訴人丙○○商借同額之金錢，告
    訴人丙○○遂如數借予甲○○，甲○○亦於數日後委託乙○○交付乙紙上開帳戶之支票（發票人甲○○、面額為三十萬
    元、票號為ＡＴ0000000號、發票日為九十四年十一
    月三十日〈票載發票日誤載為九十四年十一月三十一日〉、
    付款人三重市農會）予告訴人丙○○，詎上開支票經告訴人
    丙○○於屆期提示後，竟不獲兌現等情，業據被告供承在卷
    ，並據證人即告訴人丙○○及借款時在場之證人乙○○證述
    在卷（證人丙○○部分詳九十五年度偵字第五七八九號偵查
    卷第十一頁、第十二頁、本院卷第六八頁、第六九頁；證人
    乙○○部分詳九十五年度偵字第五七八九號偵查卷第二三頁
    、本院卷第七四頁正面），復有上開支票一紙、臺灣票據交
    換所退票理由單一紙、法務部票據信用資訊連結作業查詢明
    細表一份及三重市農會九十九年一月二十七日重農信字第０
    九九一００００九七號函一份存卷（詳九十五年度偵字第五
    七八九號偵查卷第三頁、第二八頁至第三十頁；本院卷第五
    四頁）可憑，堪認上情為真，合先敘明。
２、又證人丙○○於九十五年四月二十八偵查中業已供證：「（
    他〈按指被告〉是如何說要跟你借錢？）我跟他也不算深交
    ，因為他跟乙○○是朋友，我是看在乙○○的面子上，而且
    我也比較心軟．．．」等語（詳九十五年度偵字第五七八九
    號偵查卷第十二頁）；其復於九十九年二月二十四日本院審
    理時到庭結證：伊於九十四年間透過乙○○在乙○○的公司
    認識被告，九十四年八月十五日被告向其借款三十萬元時，
    只知道被告在做裝潢，並未去瞭解被告當時之經濟狀況，亦
    未曾至被告承包裝潢之工地看過；其與被告不算深交，亦不
    瞭解被告之經濟狀況，雙方亦無生意往來，其之所以願意借
    款三十萬元與被告，係因為其認識乙○○，而被告亦係乙○○的朋友，被告向其借錢係由乙○○牽線過來，且借款係由
    其交付給乙○○再交付給被告，其是看在乙○○的份上，想
    說沒有問題，才借款三十萬元給被告，否則如僅是被告單純
    向其借款，其是不可能會借給被告的等語（詳本院卷第六七
    頁反面、第六九頁反面、第七十頁、第七一頁正面）。是依
    證人丙○○上揭證述，可知其於九十四年八月十五日借款三
    十萬元與被告時，僅知被告從事裝潢工程，但未去瞭解被告
    當時之經濟狀況，亦未曾至被告所陳稱承包裝潢之工地看過
    ，顯不在意被告借款之目的是否確為給付裝潢工程款，其之
    所以願意借款與被告之原因，實係其與被告均係乙○○之友
    人，被告向其借錢由乙○○牽線過來，且借款係由其交付給
    乙○○再交付給被告，其係看在乙○○的份上，才借款三十
    萬元與被告，與被告是否向告訴人丙○○詐稱急需金錢周轉
    裝潢工程款乙情無關。
３、被告透過證人乙○○轉交與告訴人丙○○之上開支票一紙，
    經告訴人丙○○屆期提示後，雖因拒絕往來戶而未獲兌現，
    且被告之上開三重市農戶支票帳戶，依卷附之法務部票據信
    用資訊連結作業查詢明細表及三重市農會九十九年一月二十
    七日重農信字第０九九一００００九七號函暨檢附之事故票
    據查詢各一份（詳九十五年度偵字第五七八九號偵查卷第二
    八頁至第三十頁；本院卷第五四頁至第五六頁），雖可知該
    帳戶自九十二年十一月二十四日起至被告向告訴人丙○○借
    款之九十四年八月十五日前，已累積存款不足退票十二紙。
    然上開支票帳戶，係九十四年十一月十八日始成為拒絕往來
    戶，且上開因存款不足而遭退票之支票，事後均已清償辦理
    註記手續，其中三紙合計三十七萬四千元之支票，更係於九
    十四年八月十五被告向告訴人丙○○借款後之九十四年八月
    二十三日清償辦理註記手續。基上，本件被告所用以向告訴
    人丙○○借款之上開支票帳戶，雖於借款前已有多次因存款
    不足而遭退票之紀錄，然被告於本件借款前後亦已多次清償
    辦理註記手續，且該支票帳戶係於被告向告訴人丙○○借款
    後之九十四年十一月十八日始成為拒絕往來戶。準此，得否
    僅以該支票帳戶有前揭多次存款不足之退票紀錄，因認被告
    票信不良，而無視被告上揭清償辦理註記手續之紀錄，而逕
    予認定於本件借款之初，被告即有意圖為自己不法之所有，
    要非無疑。
４、被告雖辯稱：伊於九十四年八月十五日以急需金錢周轉伊向
    乙○○承包之裝潢工程款為由，向告訴人丙○○借得三十萬
    元，原預計以向乙○○承包之裝修工程款共三筆一百多萬元
    來清償，但乙○○後來並未給付伊工程款，致伊所開立之支
    票跳票云云。然證人乙○○於九十九年二月二十四日到庭證
    稱：於九十二年四、五月ＳＡＲＳ發生前，伊所經營之飯店
    均委請被告進行裝潢工程，然ＳＡＲＳ發生後伊經營之飯店
    發生跳票財務危機，伊陸續不承租飯店或將飯店賣掉縮編經
    營後，即未再請被告為任何之裝潢裝修工程等語（詳本院卷
    第七三頁至第七六頁）。是依證人乙○○之前揭證述，可知
    證人乙○○於九十二年四、五月ＳＡＲＳ發生後，即未再委
    請被告為任何之裝潢裝修工程，核與被告上開所辯顯然不符
    。然依前揭說明及最高法院四十六年台上字第二六０號判例
    、九十二年度台上字第一一四一號、九十八年度台上字第七
    二九八號判決意旨，本件被告縱有施用欺罔或其他方法而圖
    詐取不法財物之情事，然告訴人丙○○並不因被告之施用欺
    罔或其他方法，而陷於錯誤，其之所以交付財物，乃係別有
    原因，即係因其與被告均係乙○○之友人，被告向其借款由
    乙○○牽線過來，且借款係由其交付給乙○○再交付給被告
    ，其係看在乙○○的面子上，才借款三十萬元與被告。準此
    ，仍無由逕繩以被告詐欺取財之罪責。
五、綜上所述，本件應純屬民事債務糾葛，要與刑法第三百三十
    九條第一項之詐欺取財罪之構成要件無涉，自不得以該罪相
    繩。本件公訴人所舉證據尚不足以證明被告有詐欺取財犯行
    。此外，復查無其他積極證據足證被告涉有公訴人所指前述
    犯行，不能證明被告犯罪，參照前述說明，依法應為無罪之
    諭知。
據上論斷，應依刑事訴訟法第四百五十二條、第三百零一條第一
項，判決如主文。
本案經檢察官丁○○到庭執行職務。
中    華    民    國    99    年     3    月    10    日
                  刑事第十四庭  審判長法  官  陳金虎
                                      法  官  孫淑玉
                                      法  官  周紹武
以上正本證明與原本無異。
如不服本判決應於收受本判決後10日內向本院提出上訴書狀，並
應敘述具體理由。如未敘述上訴理由者，應於上訴期間屆滿後20
日內向本院補提理由書狀（均須按他造當事人之人數附繕本）「
切勿逕送上級法院」。
                                      書記官  蕭伊舒
中    華    民    國    99    年    3     月    10    日

司法院資訊處製作；財團法人民間司法改革基金會備份。
